【裁判字號】    89,上訴,3648
【裁判日期】    890815
【裁判案由】    偽造有價證券等
【裁判全文】
臺灣高等法院刑事判決                          八十九年度上訴字第三六四八號
    上  訴  人  臺灣板橋地方法院檢察署檢察官
    被      告  甲○○
    選任辯護人  林清源
右上訴人因被告偽造有價證券等案件，不服臺灣板橋地方法院八十九年度訴字第八四
三號，中華民國八十九年八月十五日第一審判決（起訴案號：臺灣板橋地方法院檢察
署八十八年度偵字第二六○三五號）提起上訴，本院判決如左：
    主  文
上訴駁回。
    理  由
一、公訴意旨略以：被告甲○○前係安利互助聯誼會（下稱聯誼會）之股東兼財務管
    理，該聯誼會之宗旨係以組織之型態，協助聯誼會會員以民間互助會方式投資理
    財。聯誼會中每有一新民間互助會行將召開之時，均須由參加人簽據契約書，始
    能加入該互助會之運作。甲○○於民國八十六年七月間，聯誼會第三０七二九號
    互助會即將召開之際，因其為弟妹乙○○報名參加該會，其後乙○○因故無法參
    加，甲○○乃偽造乙○○署押同意參加第三０七二九號互助會契約書，以乙○○
    之名義參加該會，並在標得會款後，再偽簽乙○○之署押於面額為新台幣（下同
    ）四十二萬元及三十三萬元之本票二紙後，交付與聯誼會。足生損害於乙○○及
    聯誼會對於該會債權計算及特定債務人之正確性。因認被告甲○○所為，係涉有
    刑法第二百十六條、第二百十條之行使偽造私文書罪嫌及同法第二百零一條第一
    項、第二項之行使偽造有價證券罪嫌。
二、公訴人認被告甲○○涉有上開罪嫌係以：證人廖宗耀及聯誼會會長林水潭於偵查
    中，均稱聯誼會會員欲加入互助會，須簽合約書，否則無法參加，縱在參加其他
    編號之互助會時曾簽具之合約書，在本次互助會時亦無法使用，必須重新簽立。
    是被告有偽造乙○○參加第三０七二九號互助會之契約書，否則即無法參與該會
    等情，為其主要論據。
三、按犯罪事實應依證據認定之，無證據不得推定其犯罪事實；又不能證明被告犯罪
    者，應諭知無罪之判決，刑事訴訟法第一百五十四條、第三百零一條第一項分別
    定有明文。又認定不利於被告之事實，須依積極證據，苟積極證據不足為不利於
    被告事實之認定時，即應為有利於被告之認定，更不必有何有利之證據，有最高
    法院三十年上字第八一六號判例可資參照。又依票據法第一百二十條第一項第六
    款、第十一條第一項規定，本票應記載發票日，如未記載發票日者，其票據無效
    。而刑法上所謂偽造，以無權簽發或製作之人冒用他人名義簽發或製作為要件，
    如果行為人基於本人之授權或其他原因有權簽發或製作者，則與無權之偽造行為
    不同，亦有最高法院五十三年台上字第一八一○號判例可按。經查：
（一）訊據被告甲○○否認有偽造文書及偽造有價證券之犯行，辯稱：因公司股東不
      能以自己名義跟會，我用乙○○的名義參加互助會，乙○○也知情，因為參加
      互助會需要簽契約書和本票比較麻煩我也有告訴他這些情形，所以乙○○授權
      我處理這些事情；沒有欠公司錢等語。
（二）雖乙○○於偵查中稱不知有參加本件第三○七二九號互助會，並稱是剛成立時
      參加一會，以後就沒有參加等語（見偵查卷八十八年十月二十一日偵查筆錄）
      ，惟其於原審法院審理時到庭證稱：「被告是在安利互助聯誼會工作，所以我
      才參加這個互助會，因為他們跟會要簽契約書和本票，比較麻煩，所以我委託
      被告代為處理，（問：面額四十二萬元、三十三萬元的本票和契約書是否你寫
      的？）是我委託被告寫的」等語（見原審法院八十九年六月九日筆錄），於本
      院調查中並證稱：「被告之前在吃飯時有告訴我要用我的名字參加會，我覺得
      要用本票很麻煩，就要他替我處理，我認為他是我大伯，他替我們弄都無所謂
      。」、「卷內之本票及契約書都是我大伯替我簽的，我知道參加會要簽這些東
      西，我說我不懂，有關這個會的一切事務均由他處理。」（見本院八十九年十
      一月十六日訊問筆錄）是依證人乙○○所證，被告簽發本票及契約書，係基於
      其授權，另參之乙○○前開證述，亦足認被告於八十八年十一月十六日偵查中
      雖稱使用乙○○名字未得其同意等語，核與事實不符，不足以為不利於被告之
      認定，被告既基於乙○○之授權而簽發本票及製作契約書，自屬有權製作，依
      前開判例所示，即無從以偽造有價證券及偽造文書罪相繩。
（三）又查，前開被告以乙○○之名義簽發之四十二萬元及三十三萬元之本票二紙，
      均未記載發票日，此有該二紙本票附卷可稽。依票據法第一百二十條第一項第
      六款及第十一條第一項之規定，本件被告製作之本票二紙，既欠缺應記載之發
      票日，即屬尚未完成發票行為，而不具本票之效力，被告縱使有冒用乙○○之
名義簽發，因尚未完成本票之發票行為，即無從認已構成偽造有價證券罪。至
      於被告於該二紙本票上所簽乙○○之姓名，因已經乙○○授權，已如前述，故
      亦無偽造署押之問題，附此敘明。
（四）此外，復查無其他積極確切之證據足資認定被告甲○○有何偽造私文書及偽造
      有價證券之犯行，被告之犯罪即屬不能證明。
四、檢察官上訴意旨指摘乙○○於偵查中明白陳稱未授權及被告於偵查中已坦承未得
    被害人允許，而以其名義參加互助會及簽發本票云云，而指摘原判決不當。惟遍
    查全卷，並未見乙○○明白陳稱未授權等語，檢察官起訴時，亦未執此以為認定
    起訴事實之證據；又本件起訴書證據欄係載稱「訊據被告甲○○固坦承以乙○○
    名義參加聯誼會第三○七二九號互助會，並於標得會款後後以乙○○之名義簽發
    本票二紙，然矢口否認有偽造契約書之行為」，顯然未以被告不利之自白為證據
    ，今於上訴時，忽稱被告已坦承云云，均見檢察官於起訴、上訴之舉證不一，而
    被告及乙○○之前後供陳，本院於證據上之取捨，如前所述，足認原判決以被告
    之犯罪不能證明，對被告為無罪之諭知，並無不合，本件上訴為無理由，應予駁
    回。
五、台灣板橋地方法院檢察署檢察官以被告涉犯詐欺罪移送併辦部分，因本件既經判
    決被告無罪，自無從認移送併辦部分為起訴效力所及，即無從併與審究，附此敘
    明。
據上論斷，應依刑事訴訟法第三百六十八條，判決如主文。
本案經檢察官李金定到庭執行職務。
中      華      民      國    八十九    年     十二     月     十三     日
                              臺灣高等法院刑事第十四庭
                                  審判長法  官  陳  祐  輔
                                        法  官  陳  國  文
                                        法  官  蔡  國  在
右正本證明與原本無異。
如不服本判決應於收受送達後十日內向本院提出上訴書狀，其未敘述上訴之理由者並
得於提起上訴後十日內向本院補提理由書（均須按他造當事人之人數附繕本）。
                                        書記官  丁  華  平
中      華      民      國    八十九    年     十二     月     十三     日


司法院資訊處製作；財團法人民間司法改革基金會備份。
